【裁判字號】    89,訴,2497
【裁判日期】    900919
【裁判案由】    綜合所得稅
【裁判全文】
臺北高等行政法院判決                            八十九年度訴字第二四九七號
                              .
    原      告  甲○○
    訴訟代理人  丙○○
    被      告  財政部台北市國稅局
    代  表  人  乙○○（局長）
    訴訟代理人  丁○○
右當事人間因綜合所得稅事件，原告不服財政部中華民國八十九年九月二十一日台財
訴第0000000000號訴願決定，提起行政訴訟。本院判決如左：
    主  文
原告之訴駁回。
訴訟費用由原告負擔。
    事  實
一、事實概要：
    緣原告八十三年度綜合所得稅結算申報，列報其配偶丙○○出租所有台北市○○
    ○路○段四十五號房屋予新台元體育用品社有限公司（下稱新台元公司）使用之
    年租金收入新台幣（下同）三六、○○○元，租賃所得二○、五二○元。被告機
    關初查，以其列報之租金收入顯較當地一般租金為低，乃按當地一般租金標準調
    整計算其租賃所得為一八六、八六四元，併課其當年度綜合所得稅。原告不服，
    主張系爭房屋係其配偶丙○○所有，其配偶無償提供予自己經營之新台元公司使
    用，並非出租他人，應免依當地一般租金標準設算租賃所得云云，申經復查結果
    ，以原告之配偶丙○○八十三年度確有提供所有房屋作為新台元公司營業之用，
    為原告所不爭執，原核定參照當地一般租金情況計算其租賃所得，併課原告當年
    度綜合所得稅，並無不合。所稱係無償借予個人之公司使用，應免設算租金乙節
    ，顯係誤解法令，核不足採。又本件房屋鄰近（復興南路二段十三之一號、三十
    三之一號、四十七號）租金經調查結果每坪每月租金為二、三○五元，較設算租
    金每坪每月一、○四九元及申報租金每坪每月一一五、二元為高，原核定租賃所
    得尚無不合，乃未准變更。原告復主張納稅義務人將房屋借予直系親屬，既非所
    得稅法施行細則第十六條第二項規定之他人，即使是供營業或執行業務使用，仍
    不必計算租賃收入繳納租金所得稅云云，訴經財政部八十八年五月二十八日台財
    訴第000000000號訴願決定以所得稅法第十四條第一項第五類第四款所
    稱之他人，係指本人、配偶及直系親屬以外之個人或法人而言，同法施行細則第
    十六條第二項已有明定；又法人為法律上之獨立人格者，與其負責人或股東成員
    之自然人人格有別，係各別之權利義務主體，不容混淆。本件房屋係供原告之配
    偶丙○○所經營之新台元公司使用，為原告所不爭執，新台元公司既屬法人組織
    ，自屬上開規定所稱之他人，應依法設算原告配偶之租賃收入，併課繳納綜合所
    得稅，此與該公司負責人為屋主（即丙○○）或該公司股東成員均為原告本人及
    直系親屬者，係屬二事，所訴顯係誤解法令，核無足採，而駁回其訴願。原告仍
    不服，訴經行政院台八十八訴字第四三○七三號再訴願決定以本件系爭房屋租金
    收入之核算，是否有土地法第九十七條第一項規定之適用，尚待研酌等由，將財
    政部訴願決定撤銷，囑由該部另為適法之決定。財政部乃以八十九年三月二日台
    財訴第0000000000號訴願決定以，經核上開行政院再訴願決定所敘及
    之行政法院八十四年度判字第一二六○號等判決，咸以類此案件須先審究系爭租
    賃收入經依當地一般租金標準調整結果有無逾越城市房屋租金最高限額，該限額
    部分是否已由原告現實取得，又原告申報租賃收入有無逾越房屋租金最高限額等
    節，則本件即有由被告機關重行審酌之必要，將原處分撤銷，著由被告機關查明
    後，為適法之處分。嗣經被告機關重為復查決定，准予追減租賃所得一○四、八
    八一元，變更核定租賃所得為八一、九八三元。原告仍未甘服，復向財政部提起
    訴願，主張系爭房屋係無償作為其配偶丙○○所經營之新台元公司使用云云，經
    遭駁回，遂向本院提起行政訴訟。
二、兩造聲明：
    (一)原告聲明求為判決：
    1.訴願決定、復查決定及原處分均撤銷。
    2.訴訟費用由被告負擔。
    (二)被告聲明求為判決：
      原告之訴駁回，訴訟費用由原告負擔。
三、兩造之爭點：
    原告之配偶房屋予自己所開設之新台元公司使用，應否申報租金，及應如何計算
    租金。
    (一)原告主張之理由：
    1.原告之配偶丙○○將座落於台北市○○○路○段四十五號房屋予自己所開設之
      新台元公司使用，係為對內使用，此乃台灣家庭中小企業普遍之行為，今為配
      合國家稅制之需，每年申報三六、○○○元，為有償行為。今被告機關採用鄰
      近房屋對外出租租金調查結果，作出錯誤之推定，而認定丙○○有低報租賃收
      入。稅務人員於推定或認定都應負舉證責任，依司法院大法官會議釋字第二一
      七號解釋，課稅原因事實之有無及有關證據之證明力如何，乃屬事實認定問題
      ，不屬於租稅法律主義之範圍，此係對稽徵機關課稅事實之認定方法所為之指
      示。今稅務人員以嚴重違反法律保留原則，增加法律所無之限制，違反憲法第
      十五條財產權應予保障之規定，該規定旨在確保個人依財產之存續狀態，能自
      由使用、收益及處分之權能，免於遭受公權力之侵害。
    2.所得稅法第十四條第一項第五類第五款規定，納稅義務人約定之租金，顯較當
      地一般租金為低，稽徵機關得參照當地一般租金調整，計算收入，此種租金收
      入之調整，事實上隱含約定租金存在，故有租金因人、事、地之不同而有所調
      整。私法間法律關係以私法自治為原則，雙方當事人之給付與對待給付是否相
      當應尊重當人之自由。於租金約定上，私法通常較稅法適用在前，故原則上稅
      法尊重私法上之租金約定，並承認私法上之法律效果。所得稅之立法精神為有
      所得須誠實申報，稅務人員不得逕行以推定課稅或認定課稅來課徵。因推計課
      稅僅為稽徵機關對本事件責任之減輕，納稅義務人如有反證，仍應核實課稅，
      由於稅務人員舉鄰近房屋租金來取代「約定租金」及「實收租金」，至破壞綜
      合所得稅上核實課徵、收付實現等原則。
    3.稅務人員自行推估，縱容違法。依大法官釋字第三七七號解釋，個人綜合所得
      稅之課徵係以年度所得之實現與否為準，凡以收取現金或替代現金之報償均為
      核課對象，若因法律或事實上原因而未能收取者即屬所得尚未實現，則不列計
      在內。
    4.綜上所述，原處分及原決定未詳查事實，明顯違反核實課徵、收付實現原則，
      影響納稅義務人之權益，請判決如原告訴之聲明云云。
    (二)被告主張之理由：
    1.按「．．．四、將財產借與他人使用，除經查明確係無償且非供營業或執行業
      務者使用外，應參照當地一般租金情況，計算租賃收入，繳納所得稅。五、財
      產出租，其約定之租金，顯較當地一般租金為低，稽徵機關得參照當地一般租
      金調整計算租賃收入。」、「本法第十四條第一項第五類第四款所稱他人，係
      指本人、配偶及直系親屬以外之個人或法人而言。本法第十四條第一項第五類
      第四款及第五款所稱當地一般租金，由當地主管稽徵機關查明報由省（直轄市
      ）主管稽徵機關核定，並送財政部備查。」分別為行為時所得稅法第十四條第
      一項第五類第四款、第五款及同法施行細則第十六條第二項、第三項所明定。
      又「公司股東以自己所有之房屋無償供該公司使用，應依所得稅法第十四條第
      一項第五類第四款規定，參照當地一般租金情況，計算租賃收入，繳納所得稅
      。」復為財政部七十三年九月一日台財稅第五八九二九號函所明釋。
    2.本件被告以原告配偶丙○○於八十三年度將其所有坐落台北市○○○路○段四
      十五號房屋，提供予其自己經營之新台元公司使用，自行申報租賃所得二○、
      五二○元，顯較當地一般租金為低，乃按財政部核備之標準租金，核定增列原
      告配偶丙○○之租賃所得一六六、三四四元【計算式：（住家用評定現值265,
      600×22%＋營業用評定現值449,000×60%）×（1－43%）－已申報租賃所得20
      ,520】，併課原告當年度綜合所得稅。訴經財政部八十九年三月二日台財訴第
      0000000000訴願決定略以：「經核上開行政院再訴願決定所敘及行
      政法院八十四年度判字第一二六○號等判決，咸以類此案件須先審究系爭收入
      經依當地一般租金標準調整結果有無逾越城市房屋租金最高限額，．．．則本
      件即有由被告機關重行審酌之必要」等由，將原處分撤銷，著由被告查明後，
      另為適法之處分；被告依據撤銷意旨，以土地法第九十七條所定限額，重行計
      算系爭租賃所得為八一、九八三元，與原復查決定一八六、八六四元之差額一
      ○四、八八一元部分業已核減。原告猶表不服，訴經財政部八十九年九月二十
      一日台財訴第0000000000號訴願決定予以駁回。
    3.經查原告之配偶丙○○於八十三年度確有提供系爭房屋作為新台元公司營業使
      用，此亦為原告所自認，揆諸首揭規定，被告參照當地一般租金情況，並依據
      財政部台財訴第0000000000號訴願決定撤銷意旨，以土地法第九十
      七條第一項所定租金限額，重為復查決定變更原告配偶所有系爭房屋之設算租
      賃所得為八一、九八三元，併課原告綜合所得稅，訴經財政部訴願決定，亦持
      與被告相同之論見，是被告所為系爭之處分，並無違誤。
    4.至原告訴稱違反法律保留原則及私法自治乙節；按所謂法律保留原則，簡言之
      ，乃涉及人民權利義務事項，應由法律定之；本件原告之配偶將所有房屋供營
      利事業作營業用之事實，經於所得稅法第十四條第一項第五類及其施行細則第
      十六條等條文所明定規範之課稅要件之一，被告依據實體法規範之要件，具體
      適用於相同之具體個案上，即如本件系爭租賃所得。又私法自治，契約自由原
      則乃民主法治國之主流價值，亦不能由當事人任意約定而排除公法上強制規定
      之適用，此乃當然之法理。原告顯係誤解，所訴各節，均不足採。
    5.據上論述，原處分及所為復查、訴願決定均無違誤，請判決如被告答辯之聲明
      等語。
    理  由
一、按「個人之綜合所得總額，以其左列各類所得合併計算之：．．．第五類：租賃
    所得所得．．．四、將財產借與他人使用，除經查明確係無償且非供營業或執行
    業務者使用外，應參照當地一般租金情況，計算租賃收入，繳納所得稅。五、財
    產出租，其約定之租金，顯較當地一般租金為低，稽徵機關得參照當地一般租金
    調整計算租賃收入。」及「本法第十四條第一項第五類第四款所稱他人，係指本
    人、配偶及直系親屬以外之個人或法人而言。本法第十四條第一項第五類第四款
    及第五款所稱當地一般租金，由當地主管稽徵機關查明報由省（直轄市）主管稽
    徵機關核定，並送財政部備查。」分別為行為時所得稅法第十四條第一項第五類
    第四款、第五款及同法施行細則第十六條第二項、第三項所明定。
二、本件原告之配偶丙○○將所有系爭房屋提供予自己經營之新台元公司做為營業使
    用，八十三年度綜合所得稅結算申報租賃收入總額三六、○○○元、扣除必要費
    用一五、四八○元、所得總額二○、五二○元，被告機關原核定以其本期列報租
    賃收入為三六、○○○元，顯較當地一般租金為低，乃依首揭規定核定增列原告
    配偶丙○○之租賃所得一六六、三四四元，併課原告當年度綜合所得稅。嗣經再
    訴願、訴願決定，以原處分按當地一般租金計算，有無抵觸土地法第九十七條第
    一項所定最高租金之限制，而撤銷原處分後，由被告機關依土地法第九十七條第
    一項所定最高房租限制之規定，以系爭房屋八十三年度課稅現值及基地申報地價
    總價額年息百分之十計算，租金收入應為一四三、八三○元，扣除百分之四十三
    費用後，變更核定系爭房屋租賃所得為八一、九八三元，准予追減租賃所得一○
    四、八八一元，經核並無不合。原告雖訴稱系爭房屋係作為其配偶丙○○所經營
    之新台元公司使用，原為無償使用，但配合稅制，已申報收入三六、○○○元，
    該公司之股東成員為本人、配偶及直系親屬，並無所得稅法第十四條第一項第五
    類第四款所稱之他人，故可免照當地一般租金情況計算租賃收入，且土地法第九
    十七條第一項所定，乃房屋租金之最高限制，並非最低標準，被告機關以法定最
    高限制計算原告之租金亦非公允云云。第查本件房屋係供原告之配偶丙○○所經
    營之新台元公司使用，為原告所不爭執，按所得稅法第十四條第一項第五類第四
    款所稱之他人，依同法施行細則第十六條第二項規定，係指本人、配偶及直系親
    屬以外之個人或法人而言；新台元公司既屬法人組織，自屬所得稅法第十四條第
    一項第五類第四款規定所稱之他人，應依法設算原告配偶之租賃收入，併課繳納
    綜合所得稅，此與該公司負責人為屋主（即丙○○）或該公司股東成員均為原告
    本人及直系親屬者，係屬二事，所訴應免設算租金收入乙節，顯係誤解法令。而
    系爭房屋鄰近（復興南路二段十三之一號、十九號、三十三之一號、四十七號）
    租金，經調查結果每坪每月租金為二、三○五元，較法定最高租金限制每坪每月
    一一五、二元為高，徵諸前揭法條，本件經再次復查後改按土地法第九十七條第
    一項所定之租金最高限制之金額核定租賃所得尚無不合，訴願決定予以維持，亦
    稱妥適，原告徒執前詞訴請撤銷，為無理由，應予駁回。
據上論結，本件原告之訴為無理由，爰依行政訴訟法第九十八條第三項前段，判決如
主文。
中    華    民    國      九十      年      九        月      十九      日
                    臺 北 高 等 行 政 法 院  第 一 庭
                                審 判 長 法  官
                                         法  官
「得上訴」                               法  官
右  正  本  證  明  與  原  本  無  異
                                         法院書記官  簡信滇
中    華    民    國      九十      年      九        月      十九      日


司法院資訊處製作；財團法人民間司法改革基金會備份。
